ACORDAO-COMPLETO-2405790

ACÓRDÃO 4417/2020 ATA 11/2020 - SEGUNDA CÂMARA

VISTOS, relatados e discutidos estes autos, que tratam de atos de concessão de pensão no âmbito do Comando da Marinha.
ACORDAM os ministros do Tribunal de Contas da União, reunidos em sessão da 2ª Câmara, diante das razões expostas pela relatora, e com fundamento no art. 71, inciso III, da Constituição Federal, 1o, inciso V, e 39, inciso II, da Lei 8.443/1992 e 260, § 1º, do Regimento Interno, bem como no art. 7º, § 4º, da IN TCU  78/2018:
9.1. considerar ilegal o ato de concessão de pensão a Maria José de Aragão Menezes e negar-lhe registro;
9.2. considerar legais os atos de concessão de pensão a Alcenira Ceci dos Santos, Eluza Morais de Oliveira Ramos, Sebastiana Maria Oliveira de Miranda e Sonidelane Miranda da Silva, ordenando os registros;
9.3. dispensar o ressarcimento das quantias indevidamente recebidas, em boa-fé, pela interessada do ato considerado ilegal, consoante o Enunciado 106 da Súmula de Jurisprudência deste Tribunal;
9.4. determinar ao Comando da Marinha, em relação ao ato de concessão de pensão a Maria José de Aragão Menezes, que:
9.4.1. faça cessar, no prazo de 15 (quinze) dias, contados a partir da ciência desta deliberação, pagamentos decorrentes do ato impugnado, sob pena de responsabilidade solidária da autoridade administrativa omissa, consoante o disposto nos arts. 71, inciso IX, da Constituição Federal e 262 do Regimento Interno desta Corte;
9.4.2. dê ciência do inteiro teor desta deliberação à interessada, alertando-a de que o efeito suspensivo proveniente da interposição de eventuais recursos, caso não providos, não a eximirá da devolução dos valores indevidamente percebidos após a notificação;
9.4.3. envie a esta Corte de Contas, no prazo de 30 (trinta) dias, por cópia, comprovante de que a interessada teve ciência desta deliberação.
9.5. dar ciência deste acórdão ao Comando do Marinha.

Atos de pensões militares deferidas pelo Ministério da Defesa/Comando da Marinha.

Segunda Câmara

Comando da Marinha - Ministério da Defesa.

3. Interessadas: Alcenira Ceci dos Santos (CPF XXX.719.887-XX), Eluza Morais de Oliveira Ramos (CPF XXX.116.857-XX), Maria José de Aragão Menezes (CPF XXX.753.197-XX), Sebastiana Maria Oliveira de Miranda (CPF XXX.190.934-XX) e Sonidelane Miranda da Silva (CPF XXX.764.404-XX).

13.1. Ministros presentes: Augusto Nardes (na Presidência), Aroldo Cedraz, Raimundo Carreiro e Ana Arraes (Relatora).
13.2. Ministros-Substitutos presentes: Marcos Bemquerer Costa e André Luís de Carvalho.

ANA ARRAES

Reproduzo como relatório a instrução da unidade técnica, a qual contou com a anuência de seu corpo diretivo, seguida pelo parecer do Ministério Público junto ao TCU:
“INTRODUÇÃO
1.	Trata-se de atos de concessão de pensão militar às beneficiárias supracitadas, pensões estas concedidas pelo Comando da Marinha.
2.	Os atos foram submetidos à apreciação do Tribunal de Contas da União (TCU) para fim de registro, nos termos do art. 71, inciso III, da Constituição Federal. O cadastramento e a disponibilização ao TCU ocorreram por intermédio do Sistema de Apreciação e Registro de Atos de Admissão e Concessões (Sisac) , na forma dos arts. 2o, caput e inciso I e IV, e 4o, caput, da Instrução Normativa - TCU 78/2018.
EXAME TÉCNICO  
3.	Os procedimentos para exame, apreciação e registro de atos de pessoal encontram-se estabelecidos na Instrução Normativa TCU 78/2018 e na Resolução TCU 206/2007. Em seus arts. 4o, § 2o, e 3o, § 3o, respectivamente, essas normas dispõem que os atos de pessoal disponibilizados por meio do Sisac devem ser submetidos a crítica automatizada do próprio sistema, com base em parâmetros predefinidos.
4.	Relativamente aos atos de concessão de pensão militar, as rotinas de crítica das informações cadastradas no Sisac foram elaboradas e validadas levando-se em conta as peculiaridades desses atos. Os itens de verificação do sistema compreendem prazos e fundamentos legais, assim como eventuais ocorrências de acumulação. Trata-se de verificações mais abrangentes, minuciosas e precisas do que aquelas que podem ser realizadas por mãos humanas, proporcionando um nível de segurança ainda maior.
5.	Além da crítica automatizada, há verificação humana adicional no caso de haver alertas do sistema ou informações não formatadas, como esclarecimentos do gestor ou do controle interno. 
6.	Os procedimentos a que os atos foram submetidos não constataram qualquer óbice à apreciação pela legalidade destes. Em consulta aos sistemas disponibilizados para o TCU não foram constatadas acumulações das aludidas pensões com cargos, funções e outros benefícios previdenciários que pudessem macular os atos de concessão em comento.
6.1.	A pensionista ELUZA MORAIS DE OLIVEIRA RAMOS (88124/2019) acumula a pensão militar com uma aposentadoria pelo Regime Geral da Previdência Social.
6.2.	No que concerne às demais interessadas cumpre esclarecer que as aludidas pensionistas recebem apenas os benefícios em exame.  
7.	Observa-se que as situações descritas encontram amparo legal no Art. 29, incisos I e II, da Lei das Pensões Militares – Lei 3765/1960, que permite as aludidas acumulações, observado o disposto no art. 37, inciso XI, da Constituição Federal.
8.	Assim, cabe proposta de que os atos sejam considerados legais e registrados.
CONCLUSÃO 
9.	A abrangência e a profundidade das verificações levadas a efeito fundamentam convicção de legalidade dos atos. Assim, cabe proposta no sentido de que sejam considerados legais, promovendo-lhe os registros. 
PROPOSTA DE ENCAMINHAMENTO
10.	Ante o exposto, propõe-se considerar legais e determinar os registros dos atos de concessão no presente processo, com fundamento nos arts. 71, inciso III, da Constituição Federal, 1o, inciso V, e 39, inciso II, da Lei 8.443/1992 e 260, § 1º, do Regimento Interno do Tribunal de Contas da União, bem como art. 7º, § 4º, da IN 78/2018.”
2.	Abaixo o parecer do MPTCU:
“Trata-se de processo consolidado com cinco atos de pensões militares deferidas pelo Ministério da Defesa/Comando da Marinha, com pareceres pela legalidade emitidos pelo controle interno e pela Secretaria de Fiscalização de Pessoal – Sefip.
O militar Lenaldo Menezes (peça 3) recebeu a vantagem estabelecida no art. 110 da Lei 6.880/1980, após estar reformado, conforme o fundamento legal lançado no ato do e-Pessoal.
De acordo com o Acórdão 2225/2019-TCU-Plenário, o Tribunal de Contas da União decidiu pela ausência de previsão legal para a extensão da referida vantagem a militares reformados, conforme o seguinte sumário:
Sumário: atos de reforma. Alteração de uma das concessões para elevação, em um grau hierárquico, do posto sobre o qual calculados os proventos do inativo, em face da superveniência de invalidez permanente decorrente de doença especificada em lei. Militar anteriormente reformado com proventos já calculados sobre o posto hierárquico superior, por tempo de serviço. Ausência de previsão legal para extensão da vantagem estabelecida no art. 110 da Lei 6.880/1980 a militares já reformados, bem como para o acréscimo de dois postos no cálculo dos proventos. Negativa de registro. Determinações. Legalidade e registro das demais concessões.
O aumento irregular concedido na reforma reflete-se no cálculo do valor da pensão militar desse instituidor, como se observa da informação lançada no campo ‘Posto/Graduação de referência para o cálculo dos proventos de pensão’ do formulário.
Tendo em vista que o valor do benefício está acima do devido, o respectivo ato deve ser considerado ilegal, com negativa de registro perante esta Corte de Contas, conforme o entendimento firmado pelo Acórdão 2225/2019-TCU-Plenário.
	O ato foi encaminhado em 2019, de modo que pode ser apreciado por este Tribunal, pois não houve o decurso do prazo decadencial previsto pelo Supremo Tribunal Federal, no âmbito do RE 636.553.
Ante o exposto, o Ministério Público de Contas manifesta-se pela ilegalidade da pensão militar instituída por Lenaldo Menezes (peça 3) e aquiesce à proposta oferecida nos autos pela Sefip, quanto aos demais atos em exame.”
	É o relatório.

não há.

Procurador Júlio Marcelo de Oliveira.

PENSÃO MILITAR. AUSÊNCIA DE PREVISÃO LEGAL PARA EXTENSÃO DA VANTAGEM ESTABELECIDA NO ART. 110 DA LEI 6.880/1980 A MILITARES JÁ REFORMADOS. REFLEXO NO VALOR DA PENSÃO. ILEGALIDADE. NEGATIVA DE REGISTRO. DETERMINAÇÕES.

PENSÃO MILITAR (PMIL)

Secretaria de Fiscalização de Pessoal (Sefip).

Trata-se de processo consolidado com cinco atos de pensões militares deferidas pelo Comando da Marinha/Ministério da Defesa, com pareceres pela legalidade, emitidos pelo controle interno.
A Secretaria de Fiscalização de Pessoal (Sefip) propõe a legalidade dos atos e a concessão de seus respectivos registros, após processamento das críticas geradas pelo sistema e-Pessoal e pelo confronto de suas informações com as do Sistema Integrado de Administração de Pessoal (Siape) .
O Ministério Público junto ao TCU (MPTCU) dissente pontualmente da proposição alvitrada pela referida unidade técnica no tocante à pensão relativa ao instituidor Lenaldo Menezes, a qual, a seu ver, deve ser considerada ilegal.
Acompanho o entendimento do Parquet.
A reforma do referido militar (peça 3) concede a vantagem estabelecida no art. 110 da Lei 6.880/1980, conforme o fundamento legal lançado no respectivo ato do e-Pessoal. Essa alteração elevou os proventos do interessado a valores correspondentes aos soldos imediatamente superiores, sob o amparo do disposto nos art. 108, inciso V, e 110, § 1º, da referida norma legal, na redação conferida pela Lei 7.580/1986:
“Art. 108. A incapacidade definitiva pode sobrevir em consequência de:
 (...) 
V - tuberculose ativa, alienação mental, esclerose múltipla, neoplasia maligna, cegueira, lepra, paralisia irreversível e incapacitante, cardiopatia grave, mal de Parkinson, pênfigo, espondiloartrose anquilosante, nefropatia grave e outras moléstias que a lei indicar com base nas conclusões da medicina especializada; e (Redação dada pela Lei nº 12.670, de 2012) 
 (...) 
Art. 110. O militar da ativa ou da reserva remunerada, julgado incapaz definitivamente por um dos motivos constantes dos incisos I e II do art. 108, será reformado com a remuneração calculada com base no soldo correspondente ao grau hierárquico imediato ao que possuir ou que possuía na ativa, respectivamente.
§ 1º Aplica-se o disposto neste artigo aos casos previstos nos itens III, IV e V do artigo 108, quando, verificada a incapacidade definitiva, for o militar considerado inválido, isto é, impossibilitado total e permanentemente para qualquer trabalho.
 (...) ” (grifei) 
A ilegalidade do ato de reforma está na impossibilidade de concessão do benefício previsto no art. 110 a militar reformado, seja pelo alcance da idade-limite de permanência na reserva, seja por incapacidade definitiva para o serviço ativo, haja vista o texto legal regular apenas as hipóteses do militar da ativa ou da reserva remunerada.
Esse entendimento está em consonância com a jurisprudência desta Casa  (v.g. Acórdão 13439/2019-TCU-Primeira Câmara e 2.225/2019-Plenário) e do Superior Tribunal de Justiça (v.g. REsp 1.784.347/RS, REsp 1.340.075/CE e AgRg nos EDcl no Recurso Especial 966.142/RJ) .
O aumento irregular concedido na reforma impacta o cálculo do valor da pensão militar desse instituidor, como se observa da informação lançada no campo “Posto/Graduação de referência para o cálculo dos proventos de pensão” do formulário.
Tendo em vista que o valor do benefício está acima do devido, o respectivo ato deve ser considerado ilegal, com negativa de registro perante esta Corte de Contas.
O ato foi encaminhado em 2019, de modo que pode ser apreciado por este Tribunal, pois não houve o decurso do prazo decadencial previsto pelo Supremo Tribunal Federal no âmbito do RE 636.553.
Portanto, endossando a manifestação do Parquet, por seus fundamentos, o ato em questão deve ser considerado ilegal, sem prejuízo da legalidade dos demais.
Ante o exposto, VOTO por que seja aprovada a minuta de acórdão que submeto à consideração deste Colegiado.
TCU, Sala das Sessões Ministro Luciano Brandão Alves de Souza, em 23 de abril de 2020.
ANA ARRAES 
Relatora